最高法院刑事判決　　　　　　　　　　　　　　　八十七年度台上字第二六五九號
　　上　 訴　 人
　　即 自　訴 人　財團法人基督教神召會福音傳播協會
　　代　 表　 人　白明道
　　上訴人即被告　張文萱
右上訴人等因自訴人自訴被告業務侵占案件，不服台灣高等法院台中分院中華民國八
十六年八月七日第二審更審判決（八十五年度重上更(三)字第十七號，自訴案號台灣台
中地方法院八十一年度自字第四八六號），提起上訴，本院判決如左：
    主  文
原判決撤銷，發回台灣高等法院台中分院。
財團法人基督教神召會福音傳播協會之上訴駁回。
    理  由
一關於發回部分：
本件原判決認定上訴人即被告張文萱原為自訴人財團法人基督教神召會福音傳播協會
（下稱傳播協會）之董事長，自民國七十三年七月十三日就任起至八十一年一月十六
日由白明道接任止，該傳播協會所有之房屋多棟，均由其負責管理出租，並收取租金
，為從事業務之人，竟基於意圖為自己不法所有之概括犯意，自七十七年八月一日起
至八十一年一月間止，連續將該傳播協會所有坐落台中市西屯區福上巷中泰五弄十二
號、十八號、二十號、二十二號四棟房屋出租與周水順、喬志聖、張彭順貞、洪文玉
等四人，而由其或其不知情之妻林鳳英按月向周水順等四人所收取或收取轉交而為其
業務上持有之租金，共計新台幣（下同）八十八萬九千五百元，全部予以侵占入己（
周水順等四人繳納租金時間、數額詳如原判決附表）。嗣於八十一年五月十八日，被
告在傳播協會之辦公室與自訴人代表人白明道、白美玲夫婦及該傳播協會牧師即董事
李俊賢當場會算後，白明道始悉其情，被告於會算後，即諉稱稍待即如數將款還清，
不必簽名等語，拒絕在李俊賢當場代筆之會算單上簽名，旋即帶其所保管提供雙方
據以會算之資料離去，此後即置之不理等情。因而將第一審不當之判決撤銷，改判仍
論處被告連續意圖為自己不法之所有，而侵占對於業務上所持有之物罪刑，固非無見
。
惟查：(一)、原判決事實雖認定被告將其或其不知情之妻林鳳英按月向周水順、喬志聖
、張彭順貞、洪文玉等人所收取或收取轉交而為其業務上持有之租金共計八十八萬九
千五百元，全部予以侵占入己，但對於其妻究竟向何人收取若干租金﹖是否收取後有
轉交被告﹖並未詳加調查，明白認定，亦未於理由內說明其認定上開事實所憑之證據
及如何認定其妻為不知情之理由，自難認適法。(二)、原判決認定被告自七十七年八月
一日起，至八十一年一月間止，共侵占租金八十八萬九千五百元之事實，係以自訴人
傳播協會代表人白明道之指訴，與其所提出之租金會算單，承租戶周水順、喬志聖、
張彭順貞、洪文玉等人出具之租金計算證明書及證人李俊賢之證詞為證據。然白明道
代表傳播協會提起自訴，本以使被告受刑事追訴為目的，其陳述是否與事實相符，自
應調查其他證據，以資審認，而其提出之租金會算單（見一審卷第四－八頁），係證
人李俊賢所製作，既未經被告及相關會算人簽名認證，且為被告否認其真實，所計算
之租金總計一百六十九萬六千元，究係依據何項資料作成，亦屬不明，復與原判決事
實所認定之租金共計八十八萬九千五百元不相符，其真實性已非無疑。至周水順等人
具名之租金計算證明書，究竟係由承租戶親自作成抑由證人李俊賢作成後交由承租戶
簽名，依原判決理由所載承租戶與李俊賢所述情節不甚一致，且依該等證明書所載付
租金予被告夫婦之最後日期，分別至八十一年四月一日、五月一日者，均與原判決認
定承租戶付租金與被告之時間至八十一年一月間止者，顯有不符。又承租戶周水順具
名之證明書係八十年十二月十五日所寫，竟應證人李俊賢要求，寫租金交至八十一年
四月一日，並於該證明書載明「以上房租悉數均交張文萱董事長夫婦親收無訛」（見
一審卷第十之一頁），則該證明書之真實性自屬可疑。原判決理由內就此雖說明「嗣
經自訴人提出證明，周水順自八十一年二月起已將租金交給自訴人之事實……業據證
人李俊賢、周水順分別證述無異」云云，但如果李俊賢、周水順所證屬實，則傳播協
會代表人白明道似亦應於八十一年二月前向各承租戶提出董事長更換之證明，並自八
十一年二月起向各承租戶收取租金，無僅向周水順提出證明收取租金之理。惟卷附承
租戶喬志聖、張彭順貞、洪文玉等三戶具名之證明書，均係於八十一年六月二日所寫
，且租金記載付至八十一年五月一日止或五月十日止，並皆記載「以上租金悉數交給
張文萱董事長夫婦無訛」之字意（見一審卷第十一－十四頁），則其等證明書內容是
否實在，亦非無深究之餘地。是對於李俊賢作成之上開租金會算單究係依據何項資料
作成﹖周水順、喬志聖、張彭順貞、洪文玉四人所具之交付租金證明書究係何人所寫
﹖其書寫之原因及過程為何﹖周水順等人交付租金給被告有何憑據﹖李俊賢之證詞是
否真實可採﹖等諸項事實與認定被告有無侵占租金及侵占若干租金均有關連，原審未
深入調查說明，即以上開資料採為被告斷罪之證據，亦有未盡調查能事及採證違法之
疏誤。(三)、依自訴代理人白美玲所稱：「教會沒有決議把房子租給他人」之語（見原
審更(三)卷第一○六頁），如果屬實，則被告究竟以何人名義將傳播協會所有之房屋出
租﹖以何人名義收取租金﹖出租後，傳播協會之其他董事是否知情﹖如屬知情，對於
被告收取之租金，數年之久，何以均未追究﹖凡此事項，對於發現真實及適用法則，
均有關係，原審未詳予調查說明，不無可議。被告上訴意旨指摘原判決不當，非全無
理由，應認仍有發回更審之原因。
二關於駁回部分：
按上訴期間為十日，自送達判決後起算，刑事訴訟法第三百四十九條前段定有明文。
本件上訴人即自訴人財團法人基督教神召會福音傳播協會因自訴被告張文萱業務侵占
案件，經原審判決後，於民國八十六年八月十八日交付郵政機關送達判決正本時，因
在自訴人之處所不獲會晤自訴人之代表本人，亦無受領文書之同居人、受僱人，乃將
該判決正本寄存於轄區何安警察派出所，並作送達通知書，粘貼於應受送達人門首，
以為送達，有送達證書附卷可稽，其上訴期間截至同年八月二十八日已屆滿，其期間
之末日又非星期日、紀念日、或其他休息日，乃竟延至同年九月二日始行提起上訴，
顯已逾期，其上訴自非合法，應予駁回。
又本件雖屬刑事訴訟法第三百七十六條第三款所列案件，惟本法修正前，原得上訴於
第三審法院，且已繫屬於法院，依本法施行法第五條第一項規定，仍應依修正前之法
定程序終結之，附此明。
據上論結，應依刑事訴訟法第三百九十五條前段、第三百九十七條、第四百零一條，
判決如主文。
中      華      民      國    八十七    年      八      月      十三    日
                              最高法院刑事第三庭
                                  審判長法官  莊  登  照
                                        法官  洪  明  輝
                                        法官  蔡  清  遊
                                        法官  邵  燕  玲
                                        法官  張  清  埤
      右正本證明與原本無異
                                              書  記  官
中      華      民      國    八十七    年      八      月     十九     日
